---
title: "Formation R"

#code-fold: true
#code-tools: true

toc: true
toc-expand: 2
toc-depth: 2
number-sections: true

theme :
  light: flatly
  dark: darkly
---

::: callout-note
-   R et R studio sont disponibles sur le centre logiciel ainsi que sur [posit](https://posit.co/download/rstudio-desktop/).
-   Le cahier d'exercice est disponible sur [Gitlab](https://gitlab.intranet.social.gouv.fr/Dares/Interdepartements/Formations_internes_R).
:::

# Objectifs ✔️

-   Connaitre l'environnement R (packages, objets)
-   Importer, nettoyer et enrichir ses données
-   Produire des statisitiques descriptives
-   Produire un code reproductible suivant les règles de bonne conduite

# Emploi du temps

|   Durée    |                         Programme                                   |
|:----------:|:-------------------------------------------------------------------:|
| 2 heures   | [Slides : Formation théorique](slides.qmd) jusq'à la slide 41       |
| 45 minutes | [Exercice 1 : Débuter avec R](exercice_1.qmd)                       |
| 1 heure    | Fin des [Slides : Formation théorique](slides.qmd)                  |
| 45 minutes | [Exercice 2 : Nettoyer et enrichir les données](exercice_2.qmd)     |
| 45 minutes | [Exercice 3 : Statistiques descriptives](exercice_3.qmd)            |
| 45 minutes | [Exercice 4 : Pour aller plus loin](exercice_4.qmd)                 |


# Des outils utiles à connaitre 🧰

::: {.callout-tip collapse="true"}
## Les fonctions `help` et `?` permettent d'avoir des informations sur la fonction que l'on utilise
La fonction `help` est très pratique pour se renseigner sur une fonction. Elle montre tous les arguments de la fonction et propose des exemples.
```{r, eval=FALSE, echo=TRUE}
# Permet d'avoir les informations sur la fonction mean 
help("mean") 
?mean
```
:::

::: {.callout-tip collapse="true"}
## Les opérateurs R

| Opérateur | Signification        | Exemple                                       |
|:---------:|:--------------------:|:---------------------------------------------:|
| `+`       |  `Somme`             | `mutate(variable = variable + 1)`             |
| `/`       |  `Division`          | `mutate(variable = variable / 100)`           |
| `* `      |  `Multiplication`    | `mutate(variable = variable * 100)`           |
| `&`       |  `et`                | `filter(variable > 10 & variable < 20)`       |
| `|`       |  `ou`                | `filter(variable_1 == 10 | variable_2 == 20)` |
| `==`      |  `égal`              | `filter(variable == 10)`                      |
| `!=`      |  `différent`         | `filter(variable != 10)`                      |
| `<`       |  `inférieur`         | `filter(variable < 10)`                       |
| `>`       |  `supérieur`         | `filter(variable > 10)`                       |
| `<=`      | `inférieur ou égal`  | `filter(variable <= 10)`                      |
| `>=`      | `supérieur ou égal`  | `filter(variable >= 10)`                      |
| `%in%`    | `appartenant`        | `filter(variable %in% c(10,20,30)`            |


:::


::: {.callout-tip collapse="true"}
## Avoir des informations sur sa session avec la fonction `sessionInfo()`
Ceci permet de connaitre sa version de R, les packages attachés à la session, etc. 
```{r, eval=FALSE, echo=TRUE}
sessionInfo() # Permet d'avoir des informations sur la session en cours dont la version de R
getRversion() # Permet d'identifier la version de R
version() # Permet d'obtenir différentes informations sur R
```
:::

::: {.callout-tip collapse="true"}
## Connaitre les packages installés sur son environnement avec `library()`

```{r, eval=FALSE, echo=TRUE}
library() # Permet de connaitre les packages installés
```
:::

::: {.callout-tip collapse="true"}
## Connaitre les packages chargés dans son environnement avec `search()`

```{r, eval=FALSE, echo=TRUE}
search() # Permet de connaitre les packages chargés 
```
:::

::: {.callout-tip collapse="true"}
## Connaitre la version d'un package avec `packageVersion()`

```{r, eval=FALSE, echo=TRUE}
packageVersion("dplyr") # Permet de connaitre la version du package dplyr
```
:::
